ACORDAO-COMPLETO-2492916

ACÓRDÃO 15217/2021 ATA 33/2021 - SEGUNDA CÂMARA

VISTOS, relatados e discutidos estes autos de Embargos de Declaração opostos por José Olegário Ribeiro Lopes, Marcelo Haruhiko Shimysu e Arildo Brito Simões, em face do Acórdão 8463/2021-TCU-Segunda Câmara, resultante do julgamento da Tomada de Contas Especial, instaurada pelo Fundo Nacional de Saúde, que apurou irregularidades na aplicação de recursos do SUS, referentes ao pagamento de salários a médicos;
ACORDAM os Ministros do Tribunal de Contas da União, reunidos em Sessão da 2ª Câmara, diante das razões expostas pelo relator, com fulcro nos arts. 32, inciso II, e 34 da Lei 8.443/1992 c/c os arts. 277, inciso III, e 287 do Regimento Interno/TCU, em:
9.1. conhecer dos Embargos de Declaração para, no mérito, rejeitá-los e manter inalterada a deliberação embargada;
9.2. dar ciência da presente deliberação aos embargantes.

Embargos de Declaração opostos por José Olegário Ribeiro Lopes, ex-prefeito de Congonhinhas/PR (gestão 1/1/97 a 31/12/2004), Marcelo Haruhiko Shimysu, diretor do Departamento de Saúde, de 3/2/2003 a 31/12/2011, e Arildo Brito Simões (médico), em face do Acórdão 8.463/2021  TCU  2ª Câmara, resultante do julgamento da Tomada de Contas Especial, instaurada pelo Fundo Nacional de Saúde, que apurou irregularidades na aplicação de recursos do SUS, referentes ao pagamento de salários a médicos.

Segunda Câmara

Município de Congonhinhas - PR.

3. Interessados/Responsáveis/Recorrentes:
3.1. Interessado: Fundo Nacional de Saúde - MS (00.530.493/0001-71).
3.2. Responsáveis: Alcides Sadatoshi Kawata (XXX.961.919-XX); Arildo Brito Simões (XXX.089.506-XX); José Olegário Ribeiro Lopes (XXX.099.829-XX); Luciano Merhy (XXX.133.649-XX); Marcelo Haruhiko Shimysu (XXX.796.069-XX).
3.3. Recorrentes: José Olegário Ribeiro Lopes (XXX.099.829-XX); Marcelo Haruhiko Shimysu (XXX.796.069-XX); Arildo Brito Simões (XXX.089.506-XX).

13.1. Ministros presentes: Augusto Nardes (na Presidência), Aroldo Cedraz (Relator) e Raimundo Carreiro.
13.2. Ministros-Substitutos presentes: Marcos Bemquerer Costa e André Luís de Carvalho.

AROLDO CEDRAZ

Ministro Aroldo Cedraz.

Trata-se de Embargos de Declaração opostos por José Olegário Ribeiro Lopes, ex-prefeito de Congonhinhas/PR (gestão 1/1/97 a 31/12/2004) , Marcelo Haruhiko Shimysu, diretor do Departamento de Saúde, de 3/2/2003 a 31/12/2011, e Arildo Brito Simões (médico) , em face do Acórdão 8463/2021-TCU-Segunda Câmara, resultante do julgamento da Tomada de Contas Especial, instaurada pelo Fundo Nacional de Saúde, que apurou irregularidades na aplicação de recursos do SUS, referentes ao pagamento de salários a médicos.
2.	Incluo como parte integrante deste relatório, e transcrevo a seguir, os argumentos, quanto ao mérito, trazidos pelos recorrentes em suas razões recursais à peça 179:
"2. DAS RAZÕES RECURSAIS. 
	Dada a devida vênia, mas o v. acórdão embargado contém omissão ante os argumentos defensivos e elementos constantes dos autos. Como é cediço em Direito, para alcançar o fim a que se destina, é necessário que a tutela jurisdicional seja prestada de forma clara e completa, sem obscuridade, omissão ou contradição. 
2.1. DA PRIMEIRA OMISSÃO. AUSÊNCIA DO DEVIDO ENFRENTAMENTO DOS ARGUMENTOS E RAZÕES DEFENSIVAS. 
	"A priori", pelo Sr. José Olegário Ribeiro Lopes foi apresentada defesa nos autos  (peça nº . 63) , por meio da qual aventou preliminar de ilegitimidade passiva ad causam, considerando que, na qualidade de prefeito à época, não era o responsável direto pela administração dos recursos públicos originados do SUS, o que nos termos do art. 9º da Lei nº . 8.080/1990 era de integral responsabilidade do Departamento de Saúde do Município. 
	Todavia, a referida preliminar e os argumentos da defesa, com a devida vênia, não foram suficientemente analisados e sopesados, configurando notória omissão no ato decisório. 
	Por meio do Relatório (peça nº . 171) restou somente decidido que "na condição de representante do município e signatário do convênio (peça 86, p. 16) firmado com a Sociedade Beneficente Hospitalar de Congonhinhas, assumiu o ônus de criar mecanismos de controle e de que o município acompanharia os serviços prestados pela entidade". 
	Entretanto, como dito, não foram enfrentados e expostos, de forma suficiente, os motivos pelos quais não se aplicou, ao caso em apreço, a previsão legal da Lei nº . 8.080/90 (Lei do SUS) em seu artigo 9º, que dispõe que a direção do SUS no âmbito dos Municípios é exercida (exclusivamente) pela respectiva Secretaria de Saúde, senão vejamos: 
Art. 9º A direção do Sistema Único de Saúde (SUS) é única, de acordo com o inciso I do art. 198 da Constituição Federal, sendo exercida em cada esfera de governo pelos seguintes órgãos: 
I - no âmbito da União, pelo Ministério da Saúde; 
II - no âmbito dos Estados e do Distrito Federal, pela respectiva Secretaria de Saúde ou órgão equivalente; e 
III - no âmbito dos Municípios, pela respectiva Secretaria de Saúde ou órgão equivalente. 
	Assim, como é cediço, no âmbito municipal a direção do SUS é competência da respectiva secretaria de saúde ou órgão equivalente, ao passo que, no caso em exame, não houve qualquer participação por parte do prefeito à época, José Olegário Ribeiro Lopes, nas alegadas impropriedades. 
	Deste modo, resta evidente que o v. acórdão não apreciou devidamente os argumentos da defesa. Repita-se, por expressa disposição legal, a responsabilidade pelo emprego das verbas públicas do SUS, no âmbito municipal, cabe ao Secretário Municipal de Saúde e ao próprio Conselho de Saúde, nada dispondo, a Lei, acerca da responsabilização do Prefeito nesse sentido. 
	Portanto, o gestor do SUS, no município, não é o Prefeito, mas o Secretário de Saúde. Assim, irregularidades identificadas na gestão do SUS darão ensejo à responsabilização primária do secretário e não do titular do executivo municipal. 
	Analisando questão assemelhada, esse Tribunal de Contas da União, respeitosamente, entendeu que não cabe responsabilização do Prefeito Municipal em casos como os tais. Vejamos:
 (...) 
	Desta forma, como exarado pela Lei e pela própria jurisprudência desta Corte de Contas, o ex-prefeito, na forma gizada pelo art. 9º, III, da Lei 8.080/90, não pode sofrer responsabilização.
	Inclusive, no caso em mesa, o próprio MP/TCU, à peça processual de nº . 94 se manifestou pela ratificação da responsabilidade do Secretário de Saúde, bem como pela inexistência de indícios de que os prefeitos tenham atuado de forma ativa no processo de contratação dos profissionais de medicina em questão ou no acompanhamento/fiscalização desses serviços, além de opinar pela EXCLUSÃO do rol de responsáveis, vejamos: 
 (...) 
	Portanto, não há qualquer elemento que permita aferir que o embargante José Olegário Ribeiro Lopes tenha qualquer participação ativa nas pretensas irregularidades apontadas, devendo, assim, ser excluído do rol de responsáveis. 
	Assim, necessário o aclaramento o v. decisum, inclusive, que seja o mesmo acolhido com efeitos infringentes para o fim de ser o aqui embargante José Olegário Ribeiro Lopes excluído da TCE. 
	Deste modo, tendo em vista que não houve o devido enfrentamento e a justa valoração dos argumentos e minúcias fáticas ventiladas pela defesa dos Embargantes, imperiosa a manifestação e aclaramento da d. decisum, a fim de que haja expressa manifestação acerca dos itens expostos nas linhas acima, notadamente acerca da aplicação da Lei nº . 8.080/90 (Lei do SUS) , artigo 9º, que dispõe que a direção do SUS no âmbito dos Municípios é exercida (exclusivamente) pela respectiva Secretaria de Saúde, cujo secretário é a única pessoa apta a responder por eventuais impropriedades, visto que, pela Lei e pela própria jurisprudência desta Corte de Contas, o ex-prefeito, na forma gizada pelo art. 9º, III, da Lei 8.080/90, não pode sofrer responsabilização. 
	Logo, respeitosamente, omisso o v. acórdão, pelo que pede seja sanada a omissão, acolhendo-se o presente recurso, inclusive para o fim de empregar efeitos infringentes ao mesmo, e reconhecer a ilegitimidade de parte do Sr. José Olegário Ribeiro Lopes.
2.2. DA SEGUNDA OMISSÃO. DA INEXISTÊNCIA DE DANO AO ERÁRIO. 
	Além do acima exposto, por meio da defesa apresentada à peça de nº . 63, restou delineado que as constatações contidas no Relatório de Auditoria nº 7267/2008, referentes ao pagamento dos médicos Arildo Brito Simões e Alcides Sadatoshi Kawata, decorreriam simplesmente do fato de tais terem acumulado o cargo de médico junto ao Município de Congonhinhas com o cargo de médico junto ao Programa Saúde da Família (PSF) , ao passo que, entretanto, não fora apontada qualquer ausência de descumprimento das cargas horárias ou que tais médicos não tivessem prestados os seus serviços ao Município ou ainda ao Programa de Saúde da Família. 
	Ou seja, se observa que os médicos desempenharam fielmente os trabalhos para as quais restaram contratados, inexistindo qualquer elemento contrário a tal conclusão. 
	Além disso, conforme restou consignado pela defesa, é indevida a aplicação de penalidade de ressarcimento ao erário em desfavor dos Embargantes, pois, conforme restara inequivocamente apontado, tendo em vista a prestação dos serviços, pelos médicos, em prol do aludido programa. 
	Cabe também realçar que, por meio das defesas apresentadas às peças processuais de nº . 120 e 123, restou consignado que o inquérito policial nº . 5008141-63.2013.404.7001 (0358/2013- DPF/LDA/PR) restou ARQUIVADO por meio de promoção de arquivamento dada pelo MPF, que analisando os fatos sob o prisma penal, reconheceu a inexistência de danos ao erário e, nessa perspectiva, a promoção de arquivamento fora homologada pelo eg. Juízo Federal da Vara Federal Criminal de Londrina. 
	Assim, a defesa discorreu no sentido de que os elementos constantes dos autos denotam a inexistência de danos ao erário, de modo que não há falar-se em procedência da Tomada de Contas, afastando-se por completo qualquer apenamento dos envolvidos, todos, à devolução de valores, senão pelos próprios fundamentos já declinados em defesas anteriores, como também pelos documentos ora carreados e que demonstram a inexistência de danos ao erário, face à comprovada e inequívoca prestação dos serviços pelos médicos. 
	Vale também realçar que o MPF não ajuizou Ação de Ressarcimento ao Erário, o que corrobora com a inexistência de qualquer dano ao erário. 
Entretanto, observa-se que o MM. Ministro não apreciou e não enfrentou tal argumento da defesa, cuja situação obviamente é capaz infirmar a conclusão adotada no v. acórdão, configurando, dado o devido respeito, manifesta omissão e lacuna no julgado. 
	Deste modo, entende-se pertinente e de suma importância o aclaramento do v. acórdão embargado, a fim de que Vossa Excelência se pronuncie também sobre os seguintes pontos: a) inexistência de dano ao erário, fundada na efetiva prestação dos serviços médicos, de modo que, eventual ressarcimento ao erário importaria em enriquecimento ilícito do (s) ente (s) público (s) ; b) indevida a aplicação de penalidade de ressarcimento ao erário em desfavor de José Olegário Ribeiro Lopes, visto não ser a pessoa que recebeu os valores; c) indevida a aplicação de penalidade de ressarcimento ao erário em desfavor de José Olegário Ribeiro Lopes, visto que não detinha qualquer poder decisório acerca do emprego das verbas provenientes do SUS, no âmbito municipal, nos termos do art. 9º, inciso III, da Lei nº . 8.080/1990; d) inexistência de responsabilidade e dano ao erário, corroborado com parecer do MP/TCU, bem como com a promoção de arquivamento do inquérito policial nº . 5008141- 63.2013.404.7001 e com a ausência de ajuizamento de ação para ressarcimento ao erário.
	Deste modo, data vênia. é omisso o v. acórdão, pois não se analisou em sua devida amplitude e afinco as circunstâncias fáticas (de extrema relevância) abordadas na defesa dos Embargantes. 
	Assim sendo, o v. acórdão embargado omitiu-se ao não enfrentar os argumentos deduzidos nas defesas, cujos argumentos eram (e são) capazes de infirmar a conclusão adotada pelo julgador, não se considerando suficientemente fundamentada, motivo pelo qual devem ser supridas a omissões apontada, devendo Vossa Excelência (d.v.) pronunciar-se acerca das circunstâncias supra-aventadas, sob pena de nulidade, além de ser prudente a atribuição de efeito modificativo, a fim de que seja reconhecida a inexistência de irregularidades por parte dos Embargantes, bem como se mantido tal entendimento, que seja emitido pronunciamento a respeito do enriquecimento sem causa do erário, em detrimento dos embargantes, eis que os trabalhos foram, inexoravelmente, prestados. 
2.3. OMISSÃO. AUSÊNCIA DE FUNDAMENTOS FÁTICOS NO TOCANTE A FIXAÇÃO DA MULTA. 
	Com efeito e com a devida vênia, observa-se que aos embargantes Arildo e Marcelo foram-lhe aplicadas multas no patamar de R$ 30.000,00 (trinta mil reais) , para cada. 
	Contudo, ao analisar o julgado levado a termo, aqui sob fogo, tem-se que não constam os elementos fáticos que teriam norteado o d. Relator a fixar a multa, bem como o valor apontado, de modo que, tendo em mira a necessidade de fundamentação das r. decisões (CF, art. 93, IX) , necessário o aclaramento do v. acórdão. 
	É que se faz necessário que seja apontado, ao infligir penalidade, tal qual levado a termo nos presentes autos, quais os elementos que teriam conduzido o julgador a assim decidir; e mais, em relação ao "quantum", no caso arbitrada multa no valor de R$ 30.000,00 (trinta mil reais) , cabe fundamentação, e que tal esteja em perfeita simetria com os princípios da razoabilidade e da proporcionalidade. 
	Logo, respeitosamente, omisso o v. acórdão embargado. Requer-se, reconhecendo-se a omissão, data vênia, que o d. Colegiado empregue aos presentes Aclaratórios os devidos efeitos infringentes, para o fim de ser afastada a multa aplicada aos embargantes Arildo e Marcelo ou, quando muito, que em simetria com os princípios da razoabilidade e da proporcionalidade. 
3. DA NECESSÁRIA CONCESSÃO DO EFEITO MODIFICATIVO. 
	Por tais razões, considerando que o v. acórdão embargado, respeitosamente, é omisso, pois carente de enfrentamento das razões defensivas apresentadas nos autos, cujos argumentos são capazes de infirmar a conclusão adotada pelo julgador, imperioso se faz o aclaramento da decisão, com a consequente atribuição de efeito modificativo, para o fim de afastar as responsabilidades imputadas em desfavor dos Embargantes, em especial, do Prefeito à época José Olegário Ribeiro Lopes, bem como para reconhecer a inexistência de dano ao erário, bem como a ausência de responsabilidade do prefeito, conforme artigo 9º, III, da Lei 8.080/90 e a ausência de qualquer participação do Sr. José Olegário nas apontadas irregularidades, excluindo-se as penalidades impostas, bem como excluindo-o do rol de responsáveis, inclusive conforme sugerido pelo MP/TCU."
É o Relatório.

8.1. Luís Gustavo Ferreira Ribeiro Lopes (36.846/OAB-PR) e outros, representando Marcelo Haruhiko Shimysu, Arildo Brito Simões e José Olegário Ribeiro Lopes;
8.2. Julia Tieka Mioshi Kawata e outros, representando Alcides Sadatoshi Kawata e Alcides Sadatoshi Kawata.

Subprocurador-Geral Paulo Soares Bugarin.

EMBARGOS DE DECLARAÇÃO EM TOMADA DE CONTAS ESPECIAL. TENTATIVA DE REDISCUSSÃO DO MÉRITO. AUSÊNCIA DE OMISSÃO, OBSCURIDADE OU CONTRADIÇÃO. CONHECIMENTO. REJEIÇÃO. MANUTENÇÃO DO ACÓRDÃO EMBARGADO. CIÊNCIA.

TOMADA DE CONTAS ESPECIAL (TCE)

Secretaria de Controle Externo de Tomada de Contas Especial (SecexTCE).

Conforme consignado no Relatório precedente, estes Embargos de Declaração foram opostos por José Olegário Ribeiro Lopes, ex-prefeito de Congonhinhas/PR (gestão 1/1/97 a 31/12/2004) , Marcelo Haruhiko Shimysu, diretor do Departamento de Saúde, de 3/2/2003 a 31/12/2011, e Arildo Brito Simões (médico) , em face do Acórdão 8463/2021-TCU-Segunda Câmara, resultante do julgamento da Tomada de Contas Especial, instaurada pelo Fundo Nacional de Saúde, que apurou irregularidades na aplicação de recursos do SUS, referentes ao pagamento de salários a médicos.
2.	De início, cabe conhecer do recurso por estarem preenchidos os requisitos de admissibilidade previstos nos artigos 32, inciso II, e 34 da Lei Orgânica do Tribunal de Contas da União.
3.	Em seus argumentos recursais, os embargantes alegaram, em síntese: a) omissão por insuficiência de "enfrentamento dos argumentos e razões defensivas"; b) omissão pelo fato do julgado recorrido não ter demonstrado a ausência de descumprimento das cargas horárias dos médicos, o que afastaria o dano ao erário; e c) omissão por "ausência de fundamentos fáticos no tocante a fixação da multa". 
4.	Não há omissão a ser suprida no julgado recorrido.
5.	Quanto ao cumprimento da carga horária pelos médicos, lembrando que o ônus da prova compete aos responsáveis, veja-se o seguinte trecho do voto condutor do julgado recorrido:
"10.	 A despeito dos argumentos apresentados pelo responsável, não vieram aos autos elementos capazes de comprovar, inequivocamente, que houve o cumprimento das 40 horas semanais de serviços contratados no âmbito de cada contrato firmado, para que fossem justificados o recebimento dos dois salários pagos pelas supostas 80 horas semanais de serviços prestados. Embora o responsável alegue ter prestado os serviços, não comprovou o que alegou, de modo que se mostra devido o ressarcimento por serviços pagos não prestados."
6.	Quanto à fixação da multa, com fundamento no art. 57 da Lei 8.443, de 16 de julho de 1992, o limite imposto pela lei é de 100% do valor do débito. Dentro deste limite, o Tribunal tem a prerrogativa de fixar a penalidade a partir da avaliação dos diversos aspectos envolvidos no caso concreto, tais como reprovabilidade da conduta, gravidade dos fatos, capacidade econômica dos responsáveis, dentre outros. Neste caso, a multa aplicada aos embargantes é inferior a 15% do débito apurado atualizado e a fundamentação foi apresentada no seguinte trecho do voto condutor do julgado recorrido:
"50.	 Com essas indicações, inexistindo, portanto, elementos que demonstrem a boa-fé ou de outros excludentes de culpabilidade na conduta dos responsáveis, resta julgar irregulares as suas contas, com fundamento nas alíneas "b" e "c" do inciso III do art. 16 da Lei 8.443/92, em linha com o exame da SecexTCE e Parecer do Ministério Público junto ao Tribunal, condenando-os, solidariamente, pelo débito apurado, além de aplicar, individualmente, a multa prevista no art. 57 da Lei 8.443/1992, aos Srs. Luciano Merhy, Marcelo Haruhiko Shimysu e Arildo Brito Simões, cujo valor, em face do montante atualizado do débito, fixo em R$ 30.000,00 (trinta mil reais) ." (os grifos não constam do original) 
7.	Sobre a omissão, vale esclarecer que é caracterizada pela ausência de pronunciamento do relator sobre a matéria que deveria ter sido apreciada no julgado embargado e sem o qual a decisão perde sustentação, o que não restou evidenciado no presente caso. 
8.	Embora se tenha constatado que todos os argumentos do embargante foram devidamente considerados, em seus aspectos essenciais, durante a instrução dos autos, importa lembrar que não se pode confundir ausência de fundamentação com fundamentação concisa ou suficiente para a análise constitucional da lide, obedecendo ao comando do art. 93, inciso IX, da Constituição Federal de 1988 (HC 105.349AgR, Rel. Min. Ayres Britto, 23/11/2010, 2ª Turma, DJE de 17/2/2011) .
9.	A jurisprudência desta Corte de Contas (v. g. Acórdãos 429/2002 e 3.195/2007, da 2ª Câmara, 153 e 932/2003, 1.932 e 3.019/2011, do Plenário) , amparada na melhor doutrina e em julgados dos tribunais superiores do Poder Judiciário, aponta no sentido de que ao julgador cumpre apreciar a matéria em discussão nos autos de acordo com os aspectos e teses pertinentes à solução da controvérsia, não estando obrigado a rechaçar, um a um, os argumentos expendidos pela parte, quando os fundamentos utilizados já lhe tenham sido suficientes para formar sua razão de decidir. 
10.	A entrada em vigor do Novo Código de Processo Civil, Lei 13.105/2015, com a inclusão, entre os elementos essenciais da sentença, da necessidade de "enfrentar todos os argumentos deduzidos no processo capazes de, em tese, infirmar a conclusão adotada pelo julgador" (art. 489, §1º, inciso IV) , reforçou este entendimento e não alterou a linha mestre do entendimento jurisprudencial de que a fundamentação de todas as decisões deve atender ao princípio da persuasão racional ou do livre convencimento motivado, o qual não impõe ao julgador o rebate pormenorizado das questões postas, com exceção daquelas que influírem e forem nodais para o desate e julgamento dos pedidos formulados.
11.	Assim, uma vez que os argumentos apresentados pelo embargante não sustentam omissão, contradição ou obscuridade a ser sanada nos termos do Acórdão 8463/2021-TCU-Segunda Câmara, nota-se apenas a intenção de resistir ao mérito da matéria já decidida neste processo, o que é incabível na via estreita dos Embargos de Declaração, segundo reconhecido pela jurisprudência deste Tribunal - Acórdãos 2.391/2019, 2.928/2019, 2.690/2019, 2.170/2019, 2.909/2017, 2.608/2017 e 2.367/2017 proferidos pelo Plenário desta Corte de Contas, este último de minha relatoria e os demais relatados pelos Ministros Augusto Nardes, Benjamin Zymler, Ana Arraes, Raimundo Carreiro, Ministros-Substitutos André Luís de Carvalho e Augusto Sherman Cavalcanti, respectivamente, podendo ser mencionados também alguns precedentes do Supremo Tribunal Federal, quais sejam, ACO 1062 AgR-ED-ED/DF de 20/4/2017, Inq 3983 ED/DF de 2/6/2016 e ACO 312 ED/BA de 7/10/2015, todos de Plenário, relatores os Ministros Edson Fachin, Teori Zavascki e Luiz Fux.
	Isso posto, são improcedentes estes embargos, razão pela qual VOTO no sentido de que o Tribunal adote a deliberação que ora submeto ao Colegiado.
TCU, Sala das Sessões, em 21 de setembro de 2021.
AROLDO CEDRAZ 
Relator